ACORDAO-COMPLETO-2543463

ACÓRDÃO 4129/2022 ATA 27/2022 - SEGUNDA CÂMARA

VISTOS, relatados e discutidos estes autos de concessão de aposentadoria de Rosa Amalia Meireles Quadros (XXX.006.035-XX) , vinculada à Fundação Instituto Brasileiro de Geografia e Estatística, submetidos, para fins de registro, à apreciação do Tribunal de Contas da União;
ACORDAM os Ministros do Tribunal de Contas da União, reunidos em Sessão da Segunda Câmara, diante das razões expostas pelo Relator, com fundamento nos arts. 71, inciso III, da Constituição Federal; 1º, inciso V, e 39, inciso II, da Lei 8.443/1992; 260, § 1º, do Regimento Interno/TCU, c/c o art. 19, inciso II, da IN TCU 78/2018, em:
9.1. considerar ilegal o presente ato de concessão de aposentadoria, negando-lhe o respectivo registro;
9.2. dar ciência deste Acórdão à Fundação Instituto Brasileiro de Geografia e Estatística (IBGE) e à interessada, com a informação de que a íntegra do Relatório e do Voto que o fundamentam podem ser consultados no endereço eletrônico www.tcu.gov.br/acordaos.

APOSENTADORIA. Atos de Aposentadoria da unidade emissora Fundação Instituto Brasileiro de Geografia e Estatística, enviados ao TCU pela unidade de controle interno CONTROLADORIA-GERAL DA UNIÃO para fins de análise e julgamento

Segunda Câmara

Fundação Instituto Brasileiro de Geografia e Estatística.

3. Interessados/Responsáveis:
3.1. Interessada: Rosa Amalia Meireles Quadros (XXX.006.035-XX).

13.1. Ministros presentes: Bruno Dantas (Presidente), Augusto Nardes, Aroldo Cedraz (Relator) e Antonio Anastasia.
13.2. Ministros-Substitutos presentes: Marcos Bemquerer Costa e André Luís de Carvalho.

AROLDO CEDRAZ

Adoto como Relatório o parecer do representante do Ministério Público junto ao TCU (peça 7) .
Trata-se da apreciação, para fins de registro, de ato de concessão de aposentadoria emitido pela Fundação Instituto Brasileiro de Geografia e Estatística. 
A Unidade Técnica (Sefip) propõe a legalidade do referido ato, em razão de que, embora a inclusão de parcela judicial relativa à GDIBGE nos proventos da interessada esteja em valor superior ao previsto na legislação que trata da matéria, seu pagamento está protegido por decisão judicial transitada em julgado.
De início, vale lembrar que para os servidores em atividade, a GDIBGE é calculada em função do desempenho institucional, no valor máximo de até 80 pontos, adicionada de parcela relativa ao desempenho individual de, no máximo, 20 pontos, conforme estabelece o artigo 80 da Lei 11.355/2006, com a redação conferida pela Lei 11.907/2009, cujo teor transcreve-se a seguir:
Art. 80. Os servidores ocupantes de cargos de provimento efetivo do Plano de Carreiras e Cargos da Fundação Instituto Brasileiro de Geografia e Estatística - IBGE em exercício de atividades inerentes aos respectivos cargos ou funções nas unidades do IBGE fazem jus a uma Gratificação de Desempenho de Atividade em Pesquisa, Produção e Análise, Gestão e Infra-Estrutura de Informações Geográficas e Estatísticas - GDIBGE, com a seguinte composição: 
I - até 20 (vinte) pontos serão atribuídos em função dos resultados obtidos na avaliação de desempenho individual; e
II - até 80 (oitenta) pontos serão atribuídos em função dos resultados obtidos na avaliação de desempenho institucional.
O montante total do benefício é de 100 pontos, de acordo com o art. 81-A da mesma norma:
Art. 81-A. A GDIBGE será paga observado o limite máximo de 100 (cem) pontos e o mínimo de 30 (trinta) pontos por servidor, correspondendo cada ponto ao valor estabelecido no Anexo XV-A desta Lei. 
O Anexo XV-A da Lei 11.355/2006, com a redação dada pela Lei 13.327/2016, estabelece que o ponto da GDIBGE, para o cargo em análise, equivale a R$ 16,68, com vigência a contar de 1.º de janeiro de 2017.
Nesse sentido, o valor máximo da GDIBGE na atividade e para o caso em análise seria de R$ 1.668,00, montante correspondente a 80 pontos de desempenho institucional, além de 20 pontos relativos à avaliação individual.
Na inatividade, o valor da GDIBGE é calculado conforme a disciplina prevista no art. 149 da Lei 11.355/2006, com a redação dada pela Lei 11.490/2007:
Art. 149. Para fins de incorporação das gratificações de desempenho a que se referem os arts. 34, 61, 80 e 100 desta Lei aos proventos de aposentadoria ou às pensões, serão adotados os seguintes critérios:
I - para as aposentadorias concedidas e pensões instituídas até 19 de fevereiro de 2004, a gratificação será correspondente a 50% (cinqüenta por cento) do valor máximo do respectivo nível, classe e padrão;
II - para as aposentadorias concedidas e pensões instituídas após 19 de fevereiro de 2004:
a) quando ao servidor que deu origem à aposentadoria ou à pensão se aplicar o disposto nos arts. 3º e 6º da Emenda Constitucional nº 41, de 19 de dezembro de 2003, e no art. 3º da Emenda Constitucional nº 47, de 5 de julho de 2005, aplicar-se-á o percentual constante no inciso I do caput deste artigo;
b) aos demais aplicar-se-á, para fins de cálculo das aposentadorias e pensões, o disposto na Lei nº 10.887, de 18 de junho de 2004.
Assim, no caso em análise o valor previsto em lei para a GDIBGE deveria corresponder à razão de 50% do total de R$ 1.668,00, o que equivaleria a R$ 834,00.
Entretanto, consta do ato a rubrica GDIBGE no valor de R$ 834,00 (50 pontos) , além de parcela judicial no valor de R$ 667,20, deferida a título de complementação da mesma gratificação, totalizando R$ 1.501,20.
Embora tal montante esteja sendo pago de acordo com o que foi determinado ao IBGE em decisão judicial transitada em julgado, verifica-se que o total pago a título de GDIBGE ultrapassa o que estipula o artigo 149 da Lei 11.355/2006, com a redação dada pela Lei 11.490/2007, para os servidores inativos.
Dessa forma, ainda que não se possa determinar a supressão do pagamento realizado a maior por força de determinação judicial, isso não obriga este Tribunal a mudar o mérito do ato para legal, tendo em vista que o princípio da independência das instâncias possibilita que esta Corte de Contas manifeste entendimento diverso daquele declarado pelo Poder Judiciário.
Nesse sentido, cabe frisar que é firme a jurisprudência de que as decisões judiciais de juízes ou tribunais não podem compelir esta Corte de Contas a registrar ato de aposentadoria, a exemplo dos acórdãos 1.857/2003, 961/2006, 962/2006 e 963/2006 do Plenário, salvo quando o Tribunal for parte e a determinação for expedida pelo STF, conforme entendeu aquele Pretório Excelso no MS 23.665-DF, o que não se enquadra no caso ora analisado.
Ante o exposto, este membro do Ministério Público de Contas, com as devidas vênias por divergir da proposta de encaminhamento alvitrada pela Unidade Técnica, entende que o ato constante dos autos deve ser considerado ilegal e ter seu registro negado por este Tribunal.
No entanto, tendo em vista a existência de decisão judicial transitada em julgado, proferida nos autos do Mandado de Segurança Coletivo 2009.51.01.002254-6 que tramitou no Tribunal Regional Federal da 2ª Região, não cabe determinação para a correção da irregularidade detectada.
	É o Relatório.

não há.

Procurador Sergio Ricardo Costa Caribé.

APOSENTADORIA. IBGE. PAGAMENTO DE GRATIFICAÇÃO EM PATAMAR ACIMA DO PREVISTO LEGALMENTE. RUBRICA ASSEGURADA POR SENTENÇA JUDICIAL TRANSITADA EM JULGADO. ATO ILEGAL. NEGATIVA DE REGISTRO. MANUTENÇÃO DA RUBRICA.

APOSENTADORIA (APOS)

Secretaria de Fiscalização de Integridade de Atos e Pagamentos de Pessoal e de Benefícios Sociais (Sefip).

Trata-se de ato de concessão de aposentadoria de Rosa Amalia Meireles Quadros (404.006.035-00) , vinculada ao Instituto Brasileiro de Geografia e Estatística, submetido eletronicamente, para fim de registro, à apreciação do Tribunal de Contas da União, de acordo com o art. 71, inciso III, da Constituição Federal. 
Em resumo, a Secretaria de Fiscalização de Integridade de Atos e Pagamentos de Pessoal e de Benefícios Sociais (Sefip) concluiu pela legalidade do ato, apesar da parcela judicial relativa à GDIBGE, nos proventos em exame, estar em valor superior ao previsto na legislação que trata da matéria, dado que o pagamento está embasado em decisão judicial transitada em julgado.
O Ministério Público junto ao TCU, por sua vez, propõe a apreciação do ato pela ilegalidade, considerando a falta de amparo legal ao pagamento da parcela GDIBGE, porém sem determinação para a supressão da rubrica, em atenção à mencionada decisão judicial transitada em julgado.
Acompanho o MPTCU e incorporo os seus argumentos às minhas próprias razões de decidir, sem prejuízo dos breves comentários a seguir. 
Observo que o presente caso é semelhante ao tratado no âmbito do Acórdão 2842/2022-TCU-Primeira Câmara, ocasião em que o Voto condutor, consignado pelo E. Ministro Jorge Oliveira, apresentou o raciocínio que agora adoto e, por didático, reproduzo a seguir:
"4. 	Inicialmente, cumpre registrar que assiste razão aos pareceres quanto à percepção da GDIBGE acima do patamar permitido pela Lei 11.355/2006. Nos termos do art. 149, inciso II, alínea "a", do referido diploma legal, o inativo tem direito a receber 50% do valor máximo do benefício, nos seguintes termos:
 	"Art. 149. Para fins de incorporação das gratificações de desempenho a que se referem os arts. 34, 61, 80 e 100 desta Lei aos proventos de aposentadoria ou às pensões, serão adotados os seguintes critérios:
	I - para as aposentadorias concedidas e pensões instituídas até 19 de fevereiro de 2004, a gratificação será correspondente a 50% (cinquenta por cento) do valor máximo do respectivo nível, classe e padrão;
	II - para as aposentadorias concedidas e pensões instituídas após 19 de fevereiro de 2004:
	a) quando ao servidor que deu origem à aposentadoria ou à pensão se aplicar o disposto nos arts. 3º e 6º da Emenda Constitucional 41, de 19 de dezembro de 2003, e no art. 3º da Emenda Constitucional 47, de 5 de julho de 2005, aplicar-se-á o percentual constante no inciso I do caput deste artigo;
	b) aos demais aplicar-se-á, para fins de cálculo das aposentadorias e pensões, o disposto na Lei 10.887, de 18 de junho de 2004."
5. 	Como assinala o MP/TCU, a servidora foi aposentada com fundamento no art. 3º da EC 47/2005 (peça 3, p. 2) . Incide, portanto, o inciso I do dispositivo transcrito acima, de tal forma que a gratificação será de no máximo 50% do valor máximo do respectivo nível, classe e padrão.
6.	Ocorre que a unidade técnica entende que ao inativo não se aplica a parcela da GIIBGE correspondente ao desempenho individual, prevista no art. 80 da Lei 11.355/2006:
	"Art. 80. Os servidores ocupantes de cargos de provimento efetivo do Plano de Carreiras e Cargos da Fundação Instituto Brasileiro de Geografia e Estatística (IBGE) em exercício de atividades inerentes aos respectivos cargos ou funções nas unidades do IBGE fazem jus a uma Gratificação de Desempenho de Atividade em Pesquisa, Produção e Análise, Gestão e Infra-Estrutura de Informações Geográficas e Estatísticas (GDIBGE) , com a seguinte composição: (Redação dada pela Lei 11.907/2009) 
	I - até 20 (vinte) pontos serão atribuídos em função dos resultados obtidos na avaliação de desempenho individual; e (Redação dada pela Lei 11.907/2009) 
	II - até 80 (oitenta) pontos serão atribuídos em função dos resultados obtidos na avaliação de desempenho institucional. (Redação dada pela Lei 11.907/2009) "
7.	Estaria incorreto, dessa forma, para a unidade técnica, o valor de R$ 667,20 constante do contracheque. O certo deveria ser R$ 500,40, correspondente ao que falta para somar R$ 1.334,40, valor máximo relativo ao desempenho institucional.
8.	No entanto, assiste razão ao Ministério Público quando afirma que "na inatividade, o índice de 50% incide sobre o somatório dos pontos referentes à avaliação institucional e individual. (...) A sentença judicial, a seu turno, determinou o pagamento da referida vantagem aos inativos e pensionistas do IBGE na mesma proporção paga aos servidores ativos, que, como visto, recebem a pontuação das duas modalidades de avaliação."
9.	Vamos aos números.
10. 	O valor máximo da gratificação é R$ 1.668,00. A servidora, aposentada com fundamento no art. 3º da EC 47/2005, recebe em seu contracheque 50% desse montante: R$ 834,00. Adicionalmente, consta a rubrica "DECISAO JUDICIAL TRANS JUG APO", no valor de R$ 667,20.
11. 	A quantia decorre do acordo firmado na fase de execução judicial da sentença, cujo Termo de Audiência se encontra à peça 3, p. 21. Extraio de lá o seguinte trecho:
	"Por ambas as partes, foi acordado que a execução do julgado dar-se-á da seguinte forma: será criada uma rubrica a título de cumprimento de decisão judicial e a gratificação a ser paga sob tal rubrica, somada à gratificação hoje percebida pelos inativos, deverá corresponder a 100% da gratificação institucional em vigor paga aos servidores ativos e ainda à metade da gratificação individual em seu percentual máximo, conforme cada período de avaliação considerado."
12.	O que foi acordado, portanto, é que os aposentados recebem a parcela institucional integral (80 pontos) e 50% da individual (10 pontos) : 90 pontos multiplicado por R$ 16,68, totalizando R$ 1.501,20. A verba constante do contracheque decorrente da ação judicial (R$ 667,20) corresponde, portanto, à diferença entre esse valor e os 50% previstos no art. 149 da Lei 11.355/2006 (R$ 1.501,20 - R$ 834,00) .
13.	Não procede, dessa maneira, o erro no cálculo da rubrica judicial apontado pela unidade técnica.
14.	Assim, a despeito da ilegalidade do ato, alinho-me ao Ministério Público no sentido de deixar de determinar o cessamento dos pagamentos, uma vez que se encontram resguardados pelo manto da coisa julgada."
Sendo assim, em sintonia com o proposto pelo Parquet e o decidido por esta Corte por meio do Acórdão citado acima, opto por considerar ilegal o presente ato, deixando, no entanto, de determinar a supressão da parcela questionada.
	Ante o exposto, VOTO para que o Tribunal adote a minuta de Acórdão que ora submeto à apreciação deste Colegiado.
TCU, Sala das Sessões, em 9 de agosto de 2022.
AROLDO CEDRAZ 
Relator